臺灣高等法院臺南分院刑事判決　　 94年度上更(二)字第212號
上　訴　人
即　被　告　丁　○
選任辯護人　王正明律師
　　　　　　林國明律師
上　訴　人
即　被　告　丙○○
選任辯護人　陳怡禎律師
　　　　　　蔡碧仲律師
上　訴　人
即　被　告　戊○○
選任辯護人　蔡文斌律師
　　　　　　王建強律師
　　　　　　何冠慧律師
上　訴　人
即　被　告　庚○○
選任辯護人　莊美貴律師
上列上訴人因違反貪污治罪條例案件，不服臺灣嘉義地方法院九
十年度訴字第六六二號中華民國九十二年八月廿九日第一審判決
（起訴案號：臺灣嘉義地方法院檢察署九十年度偵字第五四九七
號），提起上訴，判決後，經最高法院第二次發回更審，本院判
決如下：
    主  文
原判決關於被告丁○、丙○○、戊○○、庚○○部分，均撤銷。
丁○、丙○○、戊○○、庚○○共同連續行使公務員明知為不實
之事項，而登載於職務上所掌之公文書，足以生損害於公眾，丁○、丙○○、庚○○各處有期徒刑壹年捌月；戊○○處有期徒刑
壹年貳月。
    事  實
一、丁○係前嘉義縣議會副議長，戊○○係總務組之組員，丙○○係總務組工友，該三人均係依據法令從事公務人員。民國
    （下同）八十五年十二月間，丁○代理嘉義縣議會議長職務
    後，即指定其妻舅丙○○，經辦嘉義縣議會部分採購案，八
    十六年六月間，嘉義縣議會擬辦理「購置不銹鋼二重保溫杯
    、原木萬年曆計算機筆座、嘉義縣議會徽章、瓷器碗組餐組
    」等三件採購案。緣嘉義縣太保市○○○道禮品社」實際負
    責人庚○○，曾任職嘉義縣政府社會科科員，與丁○熟識，
    復與丙○○係結拜兄弟，乃主動向丁○爭取承攬。丁○與丙○○明知嘉義縣議會當時採購事宜，應依「機關營繕工程及
    購置定製變賣財物稽查條例」規定辦理，詎丁○與丙○○因
    庚○○要求，同意由庚○○承攬上述採購案，惟需由庚○○
    取得其他廠商估價單，參與比價，以求形式上，符合上開條
    例規定，並囑有犯意聯絡戊○○配合辦理。丁○、丙○○、
    戊○○與庚○○四人，即共同基於行使公務員明知不實事項
    ，而登載於職務上所掌公文書接續犯意，接續為下列行為：
  (一)由庚○○於「購置不銹鋼二重保溫杯、原木萬年曆計算機筆
    座」案，先向不知情「易展禮品百貨行」負責人蘇興欉、全
    美企業行負責人陳宗一，取得空白估價單，連同人間道禮品
    社估價單，分別填具金額為新台幣（下同）六十八萬元、七
    十一萬元及六十二萬五千元，安排由人間道禮品社得標。
  (二)又於「嘉義縣議會徽章」案，庚○○先向不知情「順發工業
    社」負責人鍾華裕、「全美企業行」負責人陳宗一，取得空
    白估價單，連同人間道禮品社估價單，分別填具金額新台幣
    五十四萬元、五十九萬元及五十八萬元，安排由「順發工業
    社」得標。
  (三)又於「瓷器碗組餐組」案，由庚○○以代表嘉義縣議會辦理
    公務採購為名，向「旭源磁器股份有限公司」總經理辛○○
    （業經更一審判處有期徒刑六月確定）及財務課長徐碧蓮，
    洽談「瓷器碗組餐組採購案」採購品名及單價，雙方議定，
    以新台幣（下同）一百四十九萬元成交。再由有犯意聯絡辛○○開立一九九萬元估價單，並提供不知情下游廠商「新振
    發行」負責人陳士堂及「裕豐行」負責人李江美華估價單二
    份，一併交庚○○，填具「新振發行、裕豐行」比價金額分
    別二三○萬元及二一七萬元，安排由「旭源磁器股份有限公
    司」得標。
二、於八十六年六月三十日，由丙○○偕同庚○○，將上開三件
    採購案估價單交戊○○。丁○、丙○○及戊○○三人，均明
    知上開三家行號比價估價單，均由庚○○一人所提，並非參
    與前述比價三家行號，在互不知情下，所作提交比價程序估
    價單，由丁○、丙○○指示戊○○製作「比價紀錄表、簽呈
    」，戊○○明知三件採購案，均未實際在主任秘書室，進行
    開標比價程序，竟於八十六年六月廿九日或三十日，在嘉義
    縣議會，接續於職務上所掌「比價紀錄表」公文書，登載：
    「開標地點：主任秘書室，開標日期：八十六年六月廿九日
    上午九時零分」等不實事項之比價記錄表三份，連續交由丙○○再轉交不知情嘉義縣議會主任秘書林清紋、總務組員己○○、會計主任壬○○（三人均因犯嫌不足，經檢察官不起
    訴處分確定），在比價紀錄表上「主持人紀錄、列席單位人
    員、監標單位人員」欄分別用印。並於八十六年六月三十日
    ，由戊○○接續在總務組簽呈，登載前述虛偽不實比價結果
    三份，接續交由丙○○轉交由不知情林清紋、己○○、壬○○用印，最後轉呈丁○用印批示，分別由「人間道禮品社、
    順發工業社、旭源磁器股份有限公司」比價得標。
三、又於八十七年一月間，丁○、丙○○、戊○○及庚○○，再
    共同承前基於行使公務員明知不實事項，而登載於職務上所
    掌公文書之概括犯意，先由庚○○於「致贈第十三屆議員紀
    念戒指採購案」，向不知情鍾華裕借用「順發工業社」印鑑
    估價單，另與其國小同學甲○○（業經更一審判處有期徒刑
    六月確定）約定以一○四萬元價格，交由甲○○承攬製作，
    由有犯意聯絡甲○○，提供「匠作坊藝術珠寶、金玉珠寶有
    限公司」估價單各一份，由庚○○分別填具金額一七七萬一
    二○○元、一八二萬五二○○元及一八七萬九二○○元，安
    排由順發工業社得標。庚○○與丙○○於八十七年一月十五
    日，持該三份不實估價單，要求戊○○簽辦採購，丁○、丙○○與戊○○三人，均明知上開三家行號比價估價單，均由
    庚○○一人所提，並非參與前述比價三家行號，在互不知情
    下，所作比價程序估價單，由丁○、丙○○指示，亦具共同
    犯意聯絡戊○○，於八十七年一月十五日，由戊○○在總務
    組簽呈，登載前述虛偽不實比價結果，交由庚○○轉交不知
    情林清紋、乙○○、壬○○用印，最後轉呈丁○用印批示，
    由「順發工業社」得標，均足以生損害於嘉義縣議會公文書
    正確性。
四、案經法務部調查局嘉義縣調查站移送臺灣嘉義地方法院檢察
　　署檢察官偵查起訴。
    理  由
甲、有罪部分：
一、上訴人即被告丁○、丙○○、戊○○、庚○○均否認有上揭
    法犯行：(1)被告「丁○」辯稱：伊代理議長，不大識字，起
    訴內容非事實，本件採購只議價就可，非必須比價，戊○○
    是否進行議價、比價之程序，非我所得知，她縱為不實簽呈
    ，亦無損害可言，況簽呈非公務員職務所掌公文書云云。(2)
    被告「丙○○」辯稱：本件採購金額，均低於五百萬元以下
    ，依機關營繕工程及購置定製變賣財物稽查條例第六條規定
    ，縱由丁○逕授權經辦單位，以一家議價方式辦理，亦無違
    規定，況我是工友，主管叫我如何做我就做，而丁○並無指
    示我經辦本件採購云云。(3)被告「戊○○」辯稱：我於八十
    五年三月才調到總務組，不知採購程序是什麼，我僅負責採
    購文書工作，實際負責採購者係丙○○，是丁○指示辦理而
    請伊去寫簽呈，我又不敢違背；比價紀錄表是己○○指示我
    辦理的，我無偽造故意云云。(4)被告「庚○○」辯稱：我將
    三張估價單送承辦人員，係爭取生意，並非與承辦單位達成
    協議再送估價單的，況我無權干涉承辦人如何簽辦，何來事
    先指示由我承攬；又我不知戊○○未實際進行訪價、比價程
    序，即依所送估價單作成比價紀錄表，我與其無犯意聯絡云
    云。惟查：
  (一)上揭嘉義縣議會四件採購案，均由代理議長被告丁○指示，
    再由被告丙○○與庚○○，將估價單交被告戊○○，未經實
    進行際比價，由戊○○製作比價紀錄及比價簽呈，由被告庚○○指定廠商得標等情，業據被告戊○○於調查站時供承：
    （八十七年元月間，嘉義縣議會贈送即將卸任嘉義縣議會十
    三屆縣議員紀念戒指採購案，是否由你承辦，詳情為何？）
    嘉義縣議會十三屆議員紀念戒指購案，確係由我負責承，八
    十七年元月上旬，嘉義縣議會總務組工友丙○○，當時代理
    議長、現任議長丁○妻舅，與一名男子庚○○來向我表示該
    屆卸任議員贈品代理議長丁○已指示，為購買鑽石戒指，並
    由丙○○與庚○○親自，交給我「順發工業社、匠作坊藝術
    珠寶、金玉珠寶」等三家估價單，要求簽呈辦理比價，並由
    順發工業社來承作，當時我對該採購事實，並不知情，所以
    我便請示當時總務任乙○○，要如何辦理，乙○○當時表示
    不清楚，要請示議長才知道，後經乙○○請示議長後，乙○○向我表示，依議長指示，如前述由丙○○所提供三家估價
    單，由最低價廠商順發工業社來承作簽呈即可；（前述嘉義
    縣議會總務組丙○○與庚○○所提「順發工業社、匠作坊藝
    術珠寶、金玉珠寶」等三家估價單，在「匠作坊藝術珠寶、
    金玉珠寶」二家廠商估價單品名項目，無明列鑽石重量，根
    本無法就鑽石重量為比價，該等比價顯為虛偽，為何你仍簽
    呈表示經訪價及比價後，由順發工業社承攬製作？）因丙○○是當時代理議長丁○的妻舅，且經乙○○向議長請示，所
    以我才會在上述估價單品名項目，並無明列鑽戒重量情況下
    ，仍簽呈由順發工業社來承作；（有無補充？）我於九十年
    五月三日，得知自己可能遭貴單位約談後，我便於當日下午
    二時許，在縣議會議事組，以我的0000000000號
    行動電話，通知丙○○告知有此情況，希望渠前來助我了解
    前述三家廠商基本資料，因當時我係在縣議會秘書室己○○
    辦公室，所以我與丙○○、己○○三人，便在該辦公室查詢
    廠商資料，但後來因無法查得金玉珠寶相關資料，我便提議
    至庚○○工廠找庚○○詢問相關資料，約下午三時許，我與
    丙○○到達庚○○工廠，我與丙○○及庚○○在工廠辦公室
    ，商討要如何應對檢調單位約談，商討結果為，在我接受詢
    問時要辯稱，該三張估價單，非庚○○一人提供，而係依正
    常取據程序，分別向三家不同廠商取據估價單，其餘部分庚○○他自己會應對等語（詳六六三號他字卷四四頁反面至四
    六頁反面）。戊○○於本院審理時亦證稱其在調查站所為之
    供述，均係事實，而且堅稱係被告丁○指示其辦理上開之採
    購案（見本院卷第四十五頁至五十三頁），另被告戊○○於
    九十年五月廿九日，主動至嘉義縣調查站供稱：八十六年六
    月卅日「外賓來訪紀念品採購案（即購置不銹鋼二重保溫杯
    、原木萬年曆計算機筆座）」、八十六年六月三十日「八十
    六年嘉義縣議會杯為保護野生動物而跑活動宣導品採購案（
    即瓷器碗組餐組）」、八十六年六月三十日「嘉義縣議會徽
    章採購案」，均係由丙○○要求簽辦等語。又被告戊○○於
    偵查中供稱：（前開三項採購案辦理情形為何？）該三項採
    購案，均係在會計年度結束前，為消化預算而盡速辦理採購
    ，且均由當時代理議長丁○妻舅丙○○，親持三家廠商估價
    單及已簽妥合約書，要我簽辦採購簽呈，因丙○○在旁不斷
    催促，且其身分特殊，我乃依要求簽擬採購公文，並均由丙○○呈送各級主管批示，完成採購程序，而代理議長丁○對
    丙○○此種作法，從未表示異議，庚○○都有陪丙○○親送
    三家估價及合約書，要我簽辦等語（詳六六三號他字卷七九
    頁反面、八十頁）。被告戊○○又於偵查中供稱：我記得八
    十六年六月卅日當天，丙○○持各三家廠商估價單及簽妥合
    約書，要求我簽辦採購簽呈時，當時代理總務主任己○○指
    示我，應製作比價紀錄表，以求形式上完備，我乃依指示製
    作該三張比價紀錄表，然因實際並無進行比價程序，我也忘
    了八十六年六月廿九日是星期天，並沒上班，不可能比價，
    所以才會誤記比價日期，又因並未比價所以預估底價、核定
    底價、開標結果，均是空白，我製作完該三件採購簽呈及比
    價紀錄表後，直接交給丙○○或己○○，我記不清楚，但最
    後是丙○○持該三件採購案簽呈、比價紀錄表、合約書、估
    價單，離開總務科辦公室，去跑公文，我則可確定；前述三
    件採購案，我事先只知有預算，但什麼時候買、買什麼，我
    均未經告知任何採購訊息，直到丙○○要我簽辦採購簽呈時
    ，我才知道有該三件採購案等語（詳六六三號他字卷一二一
    頁反面、一二二頁）。由此可知，上開嘉義縣議會四件採購
    案，均由丁○指示辦理，而由實際負責採購被告丙○○，與
    指定承攬商人即被告庚○○持估價單、合約書，交由被告戊○○製作虛偽比價紀錄表三份（購置不銹鋼二重保溫杯、原
    木萬年曆計算機筆座、瓷器碗組餐組、嘉義縣議會徽章）及
    簽辦比價簽呈四份。是被告丁○、丙○○、庚○○及戊○○
    四人，顯均明知未實際進行比價甚明。至於被告丁○辯稱：
    伊代理議長，不大識字，起訴內容非事實云云。被告丙○○
    辯稱：伊是工友，主管叫伊如何做伊就做云云。被告戊○○
    辯稱：不知採購程序是什麼，是丁○請伊去寫簽呈云云。被
    告庚○○辯稱：我將三張估價單送承辦人員，係爭取生意，
    非與承辦單位達成協議再送估價單的云云。均係事後卸責之
    詞，均無足取。
  (二)參以證人「己○○」於嘉義縣調查站供稱：(1)（丙○○是否
    自八十六年間起，實際負責經辦議會採購事宜？係何人指派
    ？丙○○責經辦採購業務範為何？實際何人管制？）嘉義縣
    議會總務經辦議會採購事宜，主要由總務組雇員戊○○負責
    ，因丙○○為本組工友，雖然其業務職掌，非負責採購事宜
    ，但自八十六年間，副議長丁○代理議長後不久，即曾向我
    表示，如需要可請丙○○協助辦理採購，事後丙○○即主動
    協辦採購事宜，如對外聯繫廠商、為戊○○向廠商索取估價
    、偶而傳送文件等工作，雖我並未授權丙○○參與採購事宜
    ，但因議長已有交待，我亦不便反對等語。(2)（提示嘉義縣
    議會總務組雇員戊○○於八十六年三月三十日，簽擬辦理「
    購置不銹鋼二重保溫杯、原木萬年曆計算機筆座採購案、嘉
    義縣議會徽章採購案，瓷器碗組餐組採購案」等三件採購案
    簽呈影本，係何人指示辦理該三件採購案？為何並未預先簽
    核採購品名、數量及辦理採購方式，即由戊○○逕簽已完成
    比價招商及採購物品？又該三份簽呈係何人持送予你核章？
    你核章後交予何人？）我記得上述三件採購案，係當時代理
    議長丁○，曾向我提起購買該三件採購案物品，由於該三件
    採購案，並未編入縣議會年度預算，所以丁○向我提起後，
    我並未要求本組人員進行辦理採購，但八十六年六月三十日
    當日，丙○○就直接拿上述三件採購案之參與比價廠商相關
    資料，交由戊○○辦理簽擬公文手續，而我基於丙○○係代
    理議長丁○妻舅關係，不便過問在公文上核章，因此該三項
    採購案，戊○○未預先簽核採購品名、數量及辦理採購方式
    ，即逕簽已完成比價招商及採購物品，應係為配合丙○○完
    成採購程序，該三份簽呈，可能是丙○○在戊○○蓋完章後
    ，再由丙○○交給我核章，我核章後即交由丙○○繼續轉呈
    等語（詳六六三號他字卷一二四頁及反面）。(3)由上所述，
    足證被告丙○○於八十六年間，被告丁○代理議長後，即負
    責嘉義縣議會採購事宜，而「購置不銹鋼二重保溫杯、原木
    萬年曆計算機筆座採購案、嘉義縣議會徽章採購案、瓷器碗
    組餐組採購案」等三件採購案，均未實際進行比價，即由被
    告丙○○持比價單，交由戊○○製作三份比價紀錄表及簽呈
    ，由被告丙○○轉呈各級主管單位核章無誤，且嘉義縣議會
    「購置不銹鋼二重保溫杯、原木萬年曆計算機筆座、瓷器碗
    組餐組、嘉義縣議會徽章」三件採購案，被告丁○僅向總務
    組己○○提及，採購預算並未編入嘉義縣議會年度預算，被
    告丁○亦未要求總務組採購，設被告丁○如未指示丙○○負
    責採購，以被告丙○○僅係工友身分，如何得知嘉義縣議會
    上開三件採購案？丙○○又如何於八十六年六月三十日，偕
    同庚○○將上開三件採購案估價單，事先備妥，交由戊○○
    製作「比價紀錄表、簽呈」？是被告丁○及丙○○，實難委
    為不知。雖證人己○○於上訴審改稱：調查站筆錄係預先寫
    好，要我簽名，丙○○沒擔任採購，亦無協辦採購，丁○並
    沒指示我讓丙○○辦採購業務等語（詳上訴卷一八○之一頁
    至一八二頁），顯係事後畏事，故為飾詞，不足採信。
  (三)又證人乙○○於調查站時供稱：八十七年元月上旬，代理議
    議長副長丁○，尚未告知十三屆縣議員紀念品採購品名，卻
    由丁○妻舅丙○○帶同庚○○（曾於嘉義縣政府社會科任職
    ，故我認得，惟無深交），至總務組辦公室找雇員戊○○，
    因我與戊○○同一辦公室，故聽到丙○○表示代議長丁○指
    示，要採購鑽戒做為卸任議員紀念品，且交付三張估價單予
    戊○○，要她據以簽辦採購，戊○○將三張估價單，拿給我
    看，並詢問我如何處理，因我先前未聽過代議長丁○指示，
    要採購鑽戒作為紀念品，且丁○才剛代理議長不久，我無法
    確定丙○○所述，是否即為丁○意旨，又我正因貪瀆案件訴
    訟中，為求慎重起見，乃親持丙○○、庚○○送交三張估價
    單，至丁○辦公室向代議長詢問，是否係丁○交待丙○○送
    三張估價單，交予戊○○辦理十三屆縣議員紀念鑽戒採購，
    丁○接過三張估價單後，大略看一下，即交還給我，並指示
    就這樣辦理，我返回辦公室後，即將三張估價單交給戊○○
    ，並向戊○○表示議長指示，以丙○○提供三張估價單簽辦
    ，由最低價廠商承作即可，購置不銹鋼二重保溫杯、原木萬
    年曆計算機筆座採購案、瓷器碗組餐組採購案、嘉義縣議會
    徽章採案、致贈第十三屆縣議員紀念戒指採購案」等四件採
    購案簽呈，係當時丁○先將該四案，交由丙○○對外辦理採
    購事宜，再交由戊○○辦理文書簽呈，再經丁○於簽呈上批
    示許可後定案等語（詳六六三號他字卷七四頁及反面、一一
    二頁）。益證「致贈第十三屆議員紀念戒指採購」案，當時
    嘉義縣議會負責採購業務總務組主任乙○○，均不知悉欲採
    購何物時，即由丙○○與庚○○將估價單，送至總務組給予
    戊○○製作簽呈，若非被告丁○已事先指示丙○○，「致贈
    第十三屆議員紀念戒指採購」案，亦由被告庚○○承攬，以
    被告丙○○僅係工友身分，如何得以事先知情？又如何在總
    務組未正式對外招商比價前，被告庚○○即得知採購案，且
    備妥不實估價單三份，由丙○○陪同庚○○至總務科，要求
    被告戊○○配合簽呈採買，被告丁○與丙○○，豈有不知情
    之理？至證人乙○○於上訴審供稱，其在調查站，均是揣測
    的，是否講那些話已忘了、調查站的意思、在調查站大家均
    很害怕，簽名就走掉了等語（詳上訴卷一七○至一七九頁）
    ，顯係事後避就之詞，難執為被告等人有利認定。
  (四)再查，被告庚○○於調查站，就「購置不銹鋼二重保溫杯、
    原木萬年曆計算機筆座」案，先向不知情易展禮品百貨行負
    責人蘇興欉、全美企業行負責人陳宗一取得空白估價單，連
    同人間道禮品社估價單，參與比價，安排由人間道禮品社得
    標；於「嘉義縣議會徽章」案，先向不知情順發工業社負責
    人鍾華裕、全美企業行負責人陳宗一取得空白估價單，連同
    人間道禮品社估價單，參加比價，安排由順發工業社得標；
    於「瓷器碗組餐組」案，以代表嘉義縣議會辦理公務採購為
    名，向旭源磁器股份有限公司總經理辛○○及財務課長徐碧
    蓮，洽談「瓷器碗組餐組」採購案採購品名及單價，雙方議
    定以一四九萬元成交，由辛○○開立一九九萬元估價單，並
    提供其下游廠商新振發行負責人陳士堂及裕豐行負責人李江
    美華估價單二份，一併交予庚○○，安排由旭源磁器股份有
    限公司得標；於「致贈第十三屆議員紀念戒指採購」案，向
    不知情鍾華裕借用順發工業社印鑑估價單，另與其國小同學
    甲○○約定以一○四萬元價格，由甲○○承攬，由甲○○，
    提供「匠作坊藝術珠寶、金玉珠寶有限公司估價單，安排由
    「順發工業社」得標等情，業據被告庚○○坦承在卷（詳六
    六三號他字卷一四八至一五四頁），核與證人蘇興欉、陳宗
    一、鍾華裕、徐碧蓮、陳士堂、李江美華及同案被告辛○○
    、甲○○等人供述相符，則其上開自白，核與事實相符，應
    堪信實。是被告庚○○連續多次，將非參與前述比價三家行
    號比價程序估價單，提交被告丙○○，再轉由被告戊○○製
    作不實比價紀錄表及簽呈，並由其自行安排得標廠商，從中
    牟利至明，被告庚○○難謂不知情。故被告庚○○辯稱：我
    無權干涉承辦人員如何簽辦，何來事先指示由我承攬；我不
    知戊○○未實際進行訪價、比價程序，即依所送估價單作成
    比價紀錄表，我與其無犯意聯絡云云，顯無足取。又同案被
    告辛○○對其以「旭源磁器股份有限公司」名義，於八十六
    年六月間，參加嘉義縣議瓷器碗組餐組採購比價投標，並以
    一九九萬元得標，當時因「人間道禮品社」實際負責人庚○○，至「旭源磁器股份有限公司」洽購數額約一百餘萬元大
    批瓷器，經該公司會計人員徐碧蓮與庚○○，議訂該筆採購
    案，價格一四九萬元後，但因庚○○並非常客，信用度不足
    ，經徐碧進一步詢問庚○○結果，得知該筆採購，實係嘉義
    縣議會要購買，庚○○並告知辛○○，因該筆採購案係公家
    機關要買的，必須完成形式上比價程序，因此如「旭源磁器
    股份有限公司」要得標承作該瓷器採購案，就必須再提供其
    他兩家公司標單，於是辛○○便應庚○○要求，提供「新振
    發行、裕豐行」等二家廠商已蓋妥公司章空白估價單及本公
    司已妥價格估價單，一併給庚○○以完成該採購案形式比價
    作業等情，亦據辛○○於偵查中供承（詳六六三號他字卷八
    五頁反面、八六頁；四五九七號偵查卷四三頁），並核與證
    人徐碧蓮供述情節相符（詳六六三號他字卷八八至九一頁）
    。又被告庚○○向甲○○約定，以一○四萬元價格，由甲○○承攬致贈十三屆議員紀念戒指採購，由甲○○，提供「匠
    作坊藝術珠寶、金玉珠寶有限公司」估價單，給予庚○○，
    完成該採購案形式比價等情，亦據同案被告甲○○於偵查中
    供承（詳六六三號他字卷四八至五十頁、四五九七號偵查卷
    四五頁及反面），足證同案被告甲○○對提供不實估價單參
    與嘉義縣議會「瓷器碗組餐組」採購案投標，亦知之甚詳。
  (五)又於八十七年一月十五日「致贈第十三屆議員紀念戒指採購
    」簽呈，係由時任嘉義縣議會議長室擔任行政業務工作徐新
    昌朗讀給被告丁○聽後，由被告丁○拿職章予徐新昌蓋印，
    並批示等情，業據證人徐新昌供證屬實（詳原審卷二九六至
    二九七頁），且證人壬○○於上訴審亦稱：議會決定採購紀
    念品，均由議長決定，由採購承辦人員，簽給議長書面上審
    核批示等語（詳上訴卷二四四至二四七頁），則該簽呈既為
    被告丁○所批示，顯係公務員職務所掌公文書至明；被告丁○辯護人以該簽呈，非其所批示，故其不知情云云，並非可
    採。此外，有購置不銹鋼二重保溫杯、原木萬年曆計算機筆
    座、瓷器碗組餐組、嘉義縣議會徽章、致贈第十三屆議員紀
    念戒指採購簽呈四份、比價紀錄表三份（詳六六三號他字卷
    九至十六二至六三、六四至六六、六七至六九頁）及估價單
    十二份在卷可憑（詳六六三號他字卷十一至十四、十六、十
    九、九四、九七、一○一、一○二、一○五、一○七、一○
    六頁）。
  (六)綜上所述，被告丁○、丙○○、戊○○、庚○○及同案被告
    辛○○與甲○○等六人，共同於被告戊○○職務上所掌「購
    置不銹鋼二重保溫杯、原木萬年曆計算機筆座、瓷器碗組餐
    組、嘉義縣議會徽章」等採購案之「比價紀錄表」三份及八
    十六月三十日簽呈」公文書三份，暨於「致贈第十三屆議員
    紀念戒指採購案」之「八十七年一月十五日簽呈」公文書一
    份，登載不實比價事項，事證明確，被告等人犯行，均堪認
    定。至被告丁○、丙○○、戊○○、庚○○等人所辯，依上
    所述，均屬卸責之詞，不足採信。
二、核被告丁○、丙○○、戊○○、庚○○所為，均係犯刑法第
    二百十六條、刑法第二百十三條行使公務員登載不實罪。又
    被告庚○○及同案被告辛○○、甲○○雖不具公務員身分，
    然渠等與被告丁○、丙○○、戊○○等人，就事實一及事實
    三所示部分，連續行使公務員登載不實犯行，各有犯意聯絡
    及行為分擔，應依刑法第三十一條第一項規定，均論以共同
    正犯。而被告丁○、丙○○、戊○○、庚○○琴等人，事實
    一、三所示先後二次行使登載不實犯行，時間緊接，所犯係
    構成要件相同罪名，顯係基於概括犯意反覆為之，為連續犯
    ，應依刑法第五十六條規定，論以一罪，並依法加重其刑。
    至於事實一所示，被告庚○○於八十六年六月三十日，與被
    告丙○○共同將事實一所示三次採購案之各估價單交戊○○
    ，戊○○即據以製作內容不實之比價紀錄三份及簽呈三份，
    被告戊○○既係於同時、同地，一次製作該等文書，即為一
    個行為數個舉動之接續施行，應屬接續犯，併此敘明。又被
    告丁○、丙○○、戊○○、庚○○等人，連續就登載不實內
    容「比價紀錄表」，尚持以對不知情主任秘書林清紋、組員
    己○○、會計主任壬○○，連續將登載不實「簽呈」，再持
    以對不知情主任乙○○、主任秘書林清紋、會計主任壬○○
    行使，均係連續犯刑法第二百十六條行使罪，公訴人雖未論
    及，然該部分與起訴部分關於登載不實犯行，有裁判上一罪
    關係，為起訴效力所及，本院自得併予審酌，附此敘明。
三、原判決以被告丁○、丙○○、戊○○、庚○○等人，罪證明
    確，因予論科刑，固非無見。惟查：按連續犯須基於概括犯
　　意，連續數行為而犯同一罪名，始能成立。如數行為於密切
　  接近時間實施，侵害同一法益，在刑法評價上，以視為數個
    舉動接續施行，合為包括一行為予以評價，較為合理者，則
    屬接續犯，而為包括一罪。原判決認被告庚○○於八十六年
    六月三十日，與被告丙○○共同將事實一所示第一、第二及
    第三採購案之各估價單交戊○○，戊○○即據以製作內容不
    實之比價紀錄三份及簽呈三份，然被告戊○○既同時、同地
    ，一次製作該等文書，即為一個行為數個舉動之接續施行，
    原判決認為係連續犯，即有未洽。被告等人上訴意旨，均否
    認犯行，固無理由，然原判決既可上述可議，即屬無可維持
    ，自應由本院將原判決關於被告丁○、丙○○、戊○○、庚○○等人部分，均撤銷改判。爰審酌被告丁○、丙○○、戊○○、庚○○等人，對嘉義縣議會上開採購案，本應公平、
    公正、公開辦理採購招標比價，明知廠商圍標竟製作不實比
    價紀錄及簽呈使得標，損害嘉義縣議會公文書之正確性、其
    等素行、犯罪動機、目的、手段、犯罪所生危害暨犯後態度
    及被告戊○○身為嘉義縣議會總務組雇員，於調查站時詳實
    供出部分犯行等一切情狀，對被告丁○、丙○○、庚○○三
    人，各量處有期徒刑一年八月，另對被告戊○○量處有期徒
    刑一年二月，以資懲儆。
乙、不另為無罪諭知部分：
一、公訴意旨另以：被告丁○、丙○○、戊○○、庚○○等人，
    明知採購事宜，應依「機關營繕工程及購置定製變賣財物稽
    查條例」之規定辦理，詎被告等人竟基於圖利共同犯意，以
    虛偽比價方式，由庚○○承攬嘉義縣議會「購置不銹鋼二重
    保溫杯、原木萬年曆計算機筆座、嘉義縣議會徽章、瓷器碗
    組餐組、致贈第十三屆議員紀念戒指採購」等四件採購案，
    因認被告丁○、丙○○、戊○○、庚○○等人，均另涉貪污
    治罪條例第六條第一項第四款圖利罪嫌云云。
二、按犯罪事實，應依證據認定之，無證據不得認定犯罪事實，
    刑事訴訟法第一百五十四條第二項，定有明文。又事實認定
    ，應憑證據，如未能發現相當證據或證據不足以證明，自不
    能以推測或擬制方法，以為裁判基礎（最高法院四十年台上
    字第八六號判例參照）。又貪污治罪條例第六條第一項第四
    款對於主管或監督之事務，直接或間接圖利罪。所稱圖利，
    係指圖得不法利益而言，故依據法令從事公務人員，對於主
    管或監督事務所圖得利益，並非不法，無論為自己或第三人
    ，均不得以該罪相繩。又該圖利罪，係以行為人基於不法圖
    利自己或第三人犯意，並將犯意表現於行為，為其構成要件
    ，若無從證明公務員有不法圖利犯意，則其行為縱然失當，
    亦難遽以該條款之罪相繩；惟是否意在圖利，仍須以具體證
    據憑以認定，非可以行為結果，因使他人獲益，或措施不當
    ，而使人得利，即據以推定（最高法院八十六年度台上字第
    一四六三號判決參照）。
三、公訴人認被告丁○、丙○○、戊○○、庚○○等人，涉犯貪
    污治罪條例第六條第一項第四款圖利罪嫌，無非以：被告庚○○於上開嘉義縣議會「購置不銹鋼二重保溫杯、原木萬年
    曆計算機筆座、瓷器碗組餐組、嘉義縣議會徽章、致贈第十
    三屆議員紀念戒指採購」，分別獲有利益十四萬五千元、十
    四萬元、五十萬元及四十萬二千八百零五元利益，為其主要
    論據。惟訊據被告丁○、丙○○、戊○○、庚○○等人，均
    堅決否認有該部份圖利犯行。經查：
  (一)依「機關營繕工程及購置定製變賣財物稽察條例」第六條規
    定，各機關營繕工程及購置、定製、變賣財物在一定金額百
    分之十以下者，得由該機關首長授權經辦單位，取具二家以
    上估價單，進行比價辦理之。而上開「一定金額」業經審計
    部調整為五千萬元，亦即依現行規定，預算金額在五百萬元
    以下營繕工程，均可以比價方式辦理。本件嘉義縣議會於八
    十六年六月三十日及八十七年一月十五日，決定採購「購置
    不銹鋼二重保溫杯、原木萬年曆計算機筆座、嘉義縣議會徽
    章、瓷器碗組餐組、致贈第十三屆議員紀念戒指採購」等四
    件採購案，其金額分別為六十二萬五千元、五十四萬元、一
    百九十九萬及一百六十萬零八百元，均未超出上開金額，亦
    低於五百萬元以下，本件以比價方式，決定得標廠商，被告
    等未實質進行比價，固屬不法，而有登載不實情事，於前揭
    有罪部分，已論述甚詳。然被告丁○、丙○○、戊○○有圖
    利被告庚○○犯行，依修正後貪污治罪條例第六條第一項第
    四款規定，須以被圖利人有圖得不法利益為其構成要件，茲
    本件被告丁○、丙○○、戊○○被訴圖利犯行，自應先行審
    核，被告庚○○有無因此圖得不法利益，始足當之。
  (二)查被告庚○○固因承攬四件採購案，分別獲得利益十四萬五
    千元、十四萬元、五十萬元及四十萬二千八百零五元。惟每
    件採購案件成本若干？利潤若干？然其利潤有無超逾合理利
    潤，而圖得不法利益？均未見公訴人舉證，自難認定被告丁○、丙○○、戊○○有圖利犯行（最高法院九十二年台上字
    第一二八號判例參照）。且被告庚○○承攬上開採購案，必
    有勞務支出，其上開所得款項，既係工作代價，自不能以此
    即推認其為不法利益（最高法院五十七年台上字二九一九號
    判決參照），故本件於檢察官依刑事訴訟法第一百六十一條
    第一項規定，舉出積極證據及證明方法，以證明認被告丁○
    、丙○○、戊○○所為有圖利犯行前，自難推認被告丁○、
    丙○○、戊○○有檢察官所指圖利犯行。縱被告庚○○，未
    經合法比價即獲得上開採購案，承辦該案被告丁○、丙○○
    、戊○○觸犯前述刑責，然檢察官既無法舉證證明被告丁○
    、丙○○、戊○○有具體圖利事實，即難遽認被告被告丁○
    、丙○○、戊○○有圖利犯行。
  (三)次查貪污治罪條例第六條第一項第四款圖利罪，係屬身分犯
    ，以依據法令從事公務之人員為犯罪主體，無此身分者，依
    同條例第三條規定，固亦得成立本罪共同正犯，然必無此身
    分者與有此身分者，並非互相對立「對向犯」，而係彼此有
    犯意聯絡及行為分擔，朝同一目的，共同對於有此身分者所
    主管或監督之事務，直接或間接圖得該有此身分者本人或圖
    得其他第三人不法利益，始足當之；若該有此身分者所圖利
    對象，即係該無此身分者，則二人係居於彼此相互對立之對
    向關係，行為縱有合致，並使該無此身分者因而得不法之利
    益，但二人行為既各有其目的，分別就各該行為負責，彼此
    間無所謂犯意聯絡與行為分擔，除另有處罰該無此身分者他
    項罪名外，尚難以上開圖利罪共同正犯論處，此觀同條例第
    十一條行賄罪，其法定刑遠較上開圖利罪為輕，無此身分者
    ，就違背職務行為行賄時，僅論以較輕行賄罪，未行賄時，
    殊無反論以較重圖利罪自明。本件公訴人認被告丁○、丙○○、戊○○三人所犯，其直接圖利罪對象為商人即被告庚○○，則被告庚○○與被告丁○、丙○○、戊○○三人顯係處
    於對向關係，自難認被告庚○○與被告丁○、丙○○、戊○○等人係共同圖利犯行。
  (四)綜上所述，關於被告丁○、丙○○、戊○○、庚○○等人，
    檢察官既無法先就被告丁○、丙○○、戊○○圖利犯行，舉
    證證明渠等圖利被告庚○○具體不法利益犯行（即成本及利
    潤外，有無利得）。又被告庚○○係檢察官所指受圖利對象
    之人，依法被告庚○○自難成立圖利罪名。依上論述，本件
    被告丁○、丙○○、戊○○、庚○○等人，被訴貪污治罪條
    例圖利犯行，或尚屬不能證明（被告丁○、丙○○、戊○○
    部分），或行為不罰（被告庚○○部分）。惟公訴人認該部
    分與上開論罪部分，有裁判上一罪關係，爰不另為無罪諭知
    ，併此敘明。
據上論斷，應依刑事訴訟法第三百六十九條第一項前段、第三百
六十四條、第二百九十九條第一項前段，刑法第二十八條、第三
十一條第一項、第五十六條、第二百十六條、第二百十三條，判
決如主文。
本案經檢察官江守權到庭執行職務。
中　　華　　民　　國　　94　　年　　11　　月　　30　　日
                  刑事第六庭    審判長法　官  蔡崇義
                                      法　官  吳永宋
                                      法　官  董武全
以上正本證明與原本無異。
如不服本判決，應於收受本判決後十日內向本院提出上訴書狀。
其未敘述上訴理由者並得於提起上訴後十日內向本院補提理由書
狀（均須按他造當事人之人數附繕本）「切勿逕送上級法院」。
　　　　　　　　　　　　　　　　　　　書記官  許美惠
中　　華　　民　　國　　94　　年　　11　　月　　30　　日
附錄法條：
刑法第二百十三條
公務員明知為不實之事項，而登載於職務上所掌之公文書，足以
損害於公眾或他人者，處一年以上七年以下有期徒刑。
刑法第二百十六條
行使第二百十條至第二百十五條之文書者，依偽造、變造文書或
登載不實事項或使登載不實事項之規定處斷。
